最高法院民事判決　　　　　　　　　　　　　　　八十六年度台上字第一一八一號
　　上　訴　人　昊鼎工程有限公司
　　法定代理人　彭澤琴
　　被 上訴 人　前烽營造工程有限公司
　　法定代理人　潘欽章
　　訴訟代理人　李文峰律師
右當事人間請求損害賠償事件，上訴人對於中華民國八十五年九月九日臺灣高等法院
第二審判決（八十五年度上字第五○八號），提起上訴，本院判決如左：
    主  文
原判決關於駁回上訴人就預期利益損失新臺幣一百四十四萬五千七百元本息之上訴暨
該訴訟費用部分廢棄，發回臺灣高等法院。
其他上訴駁回。
第三審訴訟費用，關於駁回其他上訴部分，由上訴人負擔。
    理  由
本件上訴人主張：兩造於民國八十四年五月二十七日就「大直雅筑之基礎改良及鄰房
扶正工程」簽訂工程承攬契約，約定由伊承攬被上訴人因開挖基地肇致鄰房嚴重傾斜
之扶正及基地基礎改良工程，總工程款約新臺幣（下同）二百八十九萬餘元。詎伊將
上開工程最困難之鄰房扶正部分完成及進行基礎改良工程約百分之四十之際，被上訴
人突要求變更施工方式，迨伊提出新施工方式後，復藉口無法接受伊工程款之報價，
而片面終止兩造簽訂之承攬契約，造成伊重大之損害，依法應給付伊鄰房扶正費用六
十八萬六千元（包括水玻璃超量費十五萬六千元、斜撐及同步校正費二十一萬五千元
、延長工期工資三十一萬五千元）、地質改良費用四十八萬三千三百元、管理費二十
萬三千九百七十九元及預期利益一百四十四萬五千七百元等情，求為命被上訴人給付
二百八十一萬八千九百七十九元並加計法定遲延利息之判決。（第一審命被上訴人給
付斜撐及同步校正費八萬一千元、地質改良費用四十八萬三千三百元、管理費四萬四
千九百零四元，合計六十萬九千二百零四元及其利息，而駁回上訴人其餘之訴。上訴
人就其敗訴部分提起第二審上訴，原審維持第一審之判決。上訴人僅就斜撐及同步校
正費十四萬四千七百五十元與預期利益損失一百四十四萬五千七百元及其利息部分，
提起第三審上訴。）
被上訴人則以：兩造雖曾簽訂上開承攬契約，惟其中地質改良部分，於上訴人施工後
，發現有嚴重溢漿情形，上訴人乃主動提出須變更施工方式之建議，然其新施工方式
工程款之報價，高於其他廠商所估價格，伊要求比照其他廠商之報價，或以較合理之
價格承作，均未獲上訴人應允，嗣經上訴人同意由伊另覓其他廠商施作，兩造業已合
意終止契約，上訴人不得對伊請求賠償任何損害等語，資為抗辯。
關於上訴人請求被上訴人再給付斜撐及同步校正費十四萬四千七百五十元本息部分（
上訴人起訴原請求二十一萬五千元，第一審准八萬一千元，餘額應為十三萬四千元）
，原審審理結果以：上訴人主張兩造原訂有前開承攬契約，被上訴人於其施工中片面
終止契約之事實，業據提出合約書為證，被上訴人對於已向上訴人為終止契約之意思
表示一節，亦不爭執，雖辯稱上訴人已同意其另覓他廠商施作云云，然並未據舉證證
明，固應認上訴人之主張為真實。惟按工作未完成前，定作人得隨時終止契約，僅應
賠償承攬人因契約終止而生之損害，民法第五百十一條定有明文。上訴人主張其因被
上訴人之終止契約而受有損害，自應就其損害負舉證之責。被上訴人對於追加斜撐工
程，雖不爭執，但否認該部分工程款超過七萬八千元。經查兩造於合約書附件之估價
單上關於鄰房扶正一項中，並未就斜撐部分有所記載。依上訴人提出之「前烽大直鄰
房扶正支出明細表」第六項所載，斜撐、監測（同步加壓校正）費用為七萬八千元，
加上百分之五之稅金僅八萬一千元。該支出明細表係上訴人自行製作，茲上訴人未能
舉證證明明細表之記載有何錯誤，其主張超出該明細表記載之金額，自難採信。上訴
人請求被上訴人再給付斜撐工程款十四萬四千七百五十元及其利息，即難准許等詞，
因而駁回上訴人該部分上訴，經核於法並無不合。上訴論旨，猶就原審取捨證據、認
定事實之職權行使，指摘此部分原判決不當，求予廢棄，難謂有理由。
關於上訴人請求被上訴人給付其預期利益損失一百四十四萬五千七百元本息部分，原
審維持第一審所為上訴人敗訴之判決，無非以：上訴人已完成部分工程，得支領完成
部分之工程款，其仍以工程總價五成計算所失利益，已屬無據。又所舉證人潘信宏雖
證稱扶正工程之利潤得由三、四成至四、五倍不等，惟該證人並稱利潤要看雙方關係
而定，有些甚至不拿利潤等語，即不足以證明上訴人承攬本件工程有五成之利潤。且
上訴人亦自承其為圖兩造間爾後長期合作關係，甚至虧本施工云云，則其承攬本件工
程當無利潤可言。此外上訴人復未能舉證證明其承攬本件工程有五成之利潤，其訴請
被上訴人賠償所失利益一百四十四萬五千七百元及其利息，不應准許等詞，為其判斷
之基礎。
惟當事人已證明受有損害而不能證明損害之數額時，法院應斟酌損害之原因及其他一
切情事，作自由心證定其數額，不得以其數額未能證明，即駁回其請求。本件上訴人
係一營利法人，其承攬工程當以營利為目的，雖未能證明所主張因承攬本件工程之利
潤若干，法院尚非不得斟酌其損害之原因或其他情事，如財政部頒之同業利潤標準（
所得稅法第七十九條），或送請有關機關鑑定工程施工之成本等，以為酌定其因終止
契約未能獲取之利潤損失。乃原審一面認定被上訴人終止兩造間之承攬契約，依民法
第五百十一條規定，應賠償上訴人因終止契約所受之損害，一面又以上訴人未能舉證
證明其承攬本件工程有五成之利潤，及上訴人陳述其為圖兩造間爾後長期合作關係，
甚至有虧本施工之情形，即為上訴人不利之判斷，自欠允洽。上訴論旨，指摘此部分
原判決不當，求予廢棄，非無理由。
據上論結，本件上訴為一部有理由，一部無理由，依民事訴訟法第四百七十七條第一
項、第四百七十八條第一項、第四百八十一條、第四百四十九條第一項、第七十八條
，判決如主文。
中      華      民      國    八十六    年      四      月      十七    日
                              最高法院民事第七庭
                                  審判長法官  蕭  亨  國
                                        法官  吳  正  一
                                        法官  鄭  三  源
                                        法官  楊  隆  順
                                        法官  陳  淑  敏
      右正本證明與原本無異
                                              書  記  官
中      華      民      國    八十六    年      四      月     三十     日
